【裁判字號】    98,交抗,121
【裁判日期】    980325
【裁判案由】    聲明異議
【裁判全文】
臺灣高等法院高雄分院刑事裁定         98年度交抗字第121號
抗  告人即  交通部公路總局高雄區監理所
原處分機關
代  表  人  劉育麟
受處分人    甲○○
上列抗告人因受處分人違反道路交通管理處罰條例聲明異議案件
，不服臺灣高雄地方法院中華民國98年2 月18日裁定（98年度交
聲字第242號），提起抗告，本院裁定如下：
    主  文
抗告駁回。
    理  由
一、抗告意旨略以：按汽車駕駛執照為駕駛汽車之許可憑證，而
    我國依車輛分類區○於道路交通安全規則第53條規定各類車
    種之駕駛執照，惟依同規則第61條規定，民眾已具備較低級
    車類駕駛資格後，當其取得高一級車類駕駛資格時，基於1
    人1 照之原則，係應換發較高一級車輛之駕駛執照，惟因其
    具備較低級車類之駕駛資格，故憑其換發取得較高一級車類
    之駕駛執照，准其駕駛較低級車類之車輛。而本案駕駛人僅
    領有普通大貨車駕駛執照，核已有違反道路交通管理處罰條
    例第22條第1 項第4 款規定之具體事實在案，其於違規行為
    時係以其領有之駕駛執照之持照條件行駛公路，當為明確，
    自應以其領有之普通大貨車駕駛執照為吊扣處分。又酒駕吊
    扣駕駛執照處分之目的並非僅為處罰違反道路交通管理事件
    之行為人而已，尚有以暫時禁止行為人於道路上駕駛，以免
    造成用路人重大傷亡，倘汽車駕駛執照所有人因騎乘普通重
    型機車酒後駕車違反道路交通管理處罰條例第35條規定，但
    由於其無考領普通重型機車駕照而得以免於吊扣處分，顯有
    違公平原則，更無異容許此不安全駕駛人仍可以反覆經常酒
    後駕駛，致對其他無辜用路人遭受危險性相對較高，此非對
    酒駕處分違規立法之目的。況以該駕駛人駕駛機車輕率酒後
    違規行為係屬習慣性（檢附違規駕駛人91-96 年累犯酒駕6
    次紀錄乙份），顯然漠視自身對保持交通安全之責任，亦不
    顧其他用路人之生命、身體、健康之危害及他人家庭完整，
    生計維持，自不得於酒後違規遭吊扣普通大貨車駕駛執照後
    ，反指自己工作權遭剝奪，家庭生計無法維持，這豈為事理
    之平。故本所依規定填製之高監營裁字裁80-N00000000號裁
    決書裁處罰鍰新臺幣16,800元（96年2 月15日已繳納罰鍰）
    ，並吊扣受處分人普通大貨車駕駛執照（被處分人僅持有普
    通大貨車駕駛執照）12個之處分，施以道安講習，應無不合
    ，為加強道路交通管理，維護交通秩序，確保交通安全，爰
    依法提起抗告，請求撤銷原裁定云云。
二、原裁定意旨以：
  (一)本件聲明異議意旨略以：異議人即受處分人於96年2 月6 日
    ，因酒後騎乘機車經警攔檢，並遭警開單舉發，惟異議人違
    規時係騎乘重型機車，卻要吊扣異議人賴以維生之普通大貨
    車駕駛執照，爰依法聲明異議，請求撤銷吊扣駕照處分等語
    。
  (二)按汽車駕駛人，駕駛汽車經測試檢定有酒精濃度超過規定標
    準之情形者，處新臺幣（下同）15,000元以上60,000元以下
    罰鍰，並當場移置保管其車輛及吊扣其駕駛執照1 年；汽車
    駕駛人領有聯結車、大客車、大貨車或小型車駕駛執照，駕
    駛重型機器腳踏車，處新臺幣1,800 元以上3,600 元以下罰
    鍰，並禁止其駕駛，道路交通管理處罰條例第35條第1 項第
    1 款、第22條第1 項第4 款分別定有明文。而所謂酒精濃度
    超過規定之標準者，依道路交通安全規則第114 條第2 款之
    規定，係指汽車駕駛人飲用酒類或其他類似物後其吐氣所含
    酒精濃度超過每公升0.25毫克或血液中酒精濃度超過0.05%
    以上者。次按，汽車駕駛人，因違反本條例及道路交通安全
    規則之規定，受吊銷駕駛執照處分時，吊銷其持有各級車類
    之駕駛執照，道路交通管理處罰條例第68條定有明文。此規
    定係於94年12月14日修正公布，並於95年3 月1 日施行，而
    修正前之道路交通管理處罰條例第68條則係規定「汽車駕駛
    人，因違反本條例及道路交通安全規則之規定，受吊扣或吊
    銷駕駛執照處分時，吊扣或吊銷其持有各級車類之駕駛執照
    」，觀其修法意旨，係以「原條文將違規駕駛人所持有之各
    級車類駕駛執照一併吊扣或吊銷，失之過酷，影響人民工作
    及生活甚鉅」為由，而刪除吊扣駕駛人駕駛執照時，應吊扣
    駕駛人持有各級車類駕駛執照之規定，是依現行道路交通管
    理處罰條例，已無得吊扣駕駛人所持有他級駕駛執照之依據
    存在，從而，於為吊扣駕駛人駕駛執照之處分時，自僅得吊
    扣駕駛人違規時所駕駛該級車類之駕駛執照，以限制其繼續
    駕駛該級車類行駛道路之權利，若駕駛人並無該級車類之駕
    駛執照，即無從執行吊扣駕駛執照之處分，而僅係應否依道
    路交通管理處罰條例第22條第1 項等規定處罰之問題。
  (三)經查：
  1.異議人即受處分人（下稱異議人）甲○○並無重型機車駕駛
    執照，於96年2 月6 日21時45分前某時，飲酒後仍騎乘車號
    OPL-902 號重型機車上路，於同日21時45分許，行經高雄縣
    鳥松鄉○○路與大同路路口處，經警攔檢對其實施酒精濃度
    測試，當場測得其呼氣酒精濃度達每公升0.36毫克，已超過
    每公升0.25毫克之規定標準，為警掣單舉發，並經原處分機
    關裁處罰鍰16,800元、吊扣駕駛執照12個月及施以道安講習
    等情，業據異議人自承在卷，並有高雄市政府警察局高警交
    字第N00000000 號舉發違反道路交通管理事件通知單、原處
    分機關高監營裁字裁80-N00000000號違反道路交通管理事件
    裁決書各1 紙在卷可稽，異議人上開無照騎乘重型機車及酒
    醉騎車之違規情節及遭原處分機關據以裁罰之事實，自均堪
    以認定。
  2.又異議人並無重型機車駕駛執照，僅有普通大貨車駕駛執照
    ，原處分機關執行吊扣駕駛執照之處分時，係要求吊扣異議
    人普通大貨車駕駛執照等事實，亦經異議人陳述明確，且有
    原處分機關98年1 月21日高監營字第0980003109號違反道路
    交通管理事件不服裁決聲明異議案件移送書、公路監理電子
    閘門查詢汽車駕駛人資料表各1 份在卷足憑。本件異議人既
    係無照駕駛重型機車違反道路交通管理處罰條例第35條第1
    項第1 款之規定，揆諸前揭法律規定及說明意旨，原處分機
    關依法僅能吊扣其重型機車之駕駛執照，並無得吊扣異議人
    持有他級駕駛執照之依據，如無該重型機車駕駛執照，應依
    同條例第22條第1 項第4 款處罰，自不得因異議人僅持有普
    通大貨車之駕駛執照即逕予吊扣代之。是原處分機關以異議
    人有上開違規行為，逕行裁處吊扣異議人之普通大貨車駕駛
    執照，已逾修正後道路交通管理處罰條例第68條規範之處罰
    範圍，自難謂係適法之處分。
  3.又道路交通安全規則第61條第1 項第3 款規定，汽車駕駛人
    取得高一級車類之駕駛資格者，應換發駕駛執照，並准其駕
    駛較低級車類之車輛，已領有大貨車駕駛執照者，得駕駛小
    型車、輕型機器腳踏車。依上開規定，受處分人因領有較高
    級之普通大貨車駕駛執照，且經換發為該等駕駛執照後，其
    他低級等車類即不再核發駕駛執照，而直接允許其得駕駛其
    他車輛。異議人因無考取重型機車駕駛執照，固然致使其上
    開酒醉駕車之違規行為實際上無重型機車駕駛執照可供吊扣
    ，惟行政行為採取之方法所造成之損害，本不得與欲達成目
    的之利益顯失均衡，有行政程序法第7 條第3 款、行政罰法
    第18條等規定可資參照，則原處分機關吊扣異議人之普通大
    貨車駕駛執照，亦不因此可達成限制異議人繼續駕駛重型機
    車行駛之目的，但卻同時造成限制異議人駕駛其他各級車類
    行駛之結果，且同時對其工作及生活影響甚大，甚而危及其
    就業謀生問題，所造成之損害已與欲達成目的之利益顯失均
    衡，益見其處分違法之處，自有未當。
  (四)綜上所述，原處分機關僅能吊扣異議人違規當時所駕駛之車
    輛種類即重型機車之駕駛執照，因異議人無該種類執照，則
    依道路交通管理處罰條例第22條第1 項第4 款裁罰之，而不
    得代以吊扣其普通大貨車之駕駛執照，原處分機關未審酌新
    修正之法律規定，逕對異議人裁處吊扣普通大貨車駕駛執照
    12個月之處分，於法未合。是異議人此部分異議為有理由，
    應由本院將此部分之處分撤銷，又因異議人並無重型機車駕
    駛執照可供執行吊扣，爰就此部分另為不罰之諭知。至於原
    處分關於裁處罰鍰、施以道安講習部分，未經聲明異議，自
    不在本件審究範圍內，附此敘明等語。
三、經本院審閱卷證後，認原審裁定，並無不合。抗告人抗告意
    旨，以上開情詞，而認本件依道路交通管理處罰條例第35條
    第1 項第1 款規定，吊扣受處分人普通大貨車駕駛執照，雖
    於同條例第68條修正後，吊扣受處分人所領有憑以許可駕駛
    汽車之駕駛執照，仍符合立法意旨云云。但按行政行為，採
    取之方法所造成之損害不得與欲達成目的之利益顯失均衡，
    行政程序法第7 條第3 款定有明文及行政罰法第18條規定意
    旨可資參照，惟受處分人原即無重型機車駕駛執照可供吊扣
    ，吊扣其普通大貨車駕駛執照，亦無從達成限制受處分人繼
    續騎乘重型機車之目的，且同時造成限制受處分人繼續駕駛
    普通大貨車之結果，所造成之損害已與欲達成目的之利益顯
    失均衡。且依前開所述修正後即本件行為時之道路交通管理
    處罰條例第68條規定，其既已將「吊扣」各級車類駕照之規
    定予以刪除，抗告人自不能逕行處分吊扣受處分人其他車種
    之駕駛執照。抗告人因受處分人騎乘重型機車而有上開違規
    行為，因受處分人並無重型機車駕駛執照因而逕行吊扣其普
    通大貨車駕駛執照，顯已逾越修正後道路交通管理處罰條例
    第68條之規範意涵及範圍。
四、原審因而認抗告人依道路交通管理處罰條例第35 條第1項第
    1 款之規定，裁處吊扣受處分人普通大貨車駕駛執照12個月
    ，尚有不當，因而將原處分該部分撤銷，並諭知該撤銷部分
    不罰，本院經核並無違誤。抗告人以前開情詞，指摘原裁定
    不當，為無理由，應予駁回。
五、據上論結，應依道路交通案件處理辦法第26條，刑事訴訟法
    第412 條，裁定如主文。
中    華    民    國    98    年    3     月    25    日
                  刑事第七庭    審判長法  官  莊飛宗
                                      法  官  孫啟強
                                      法  官  邱明弘
以上正本證明與原本無異。
本裁定不得再抗告。
中    華    民    國    98    年    3     月    25    日
                                      書記官  曾允志


司法院資訊處製作；財團法人民間司法改革基金會備份。
